【裁判字號】    99,訴,1664
【裁判日期】    991021
【裁判案由】    國民年金法
【裁判全文】
臺北高等行政法院判決
                                      99年度訴字第1664號
                                     99年10月7日辯論終結
原      告  甲○○
被      告  勞工保險局
代  表  人  乙○○○○○○○
訴訟代理人  丙○○
            丁○○
上列當事人間國民年金法事件，原告不服行政院中華民國99年7
月27日院臺訴字第0990100697號訴願決定，提起行政訴訟，本院
判決如下：
    主  文
訴願決定撤銷。
訴訟費用由被告負擔。
    事實及理由
一、事實概要：原告前於民國97年6 月24日申請發給敬老福利生
    活津貼，被告以97年9 月3 日保受福字第09766388230 號函
    復，原告已自國防部領取一次退伍金，所請敬老福利生活津
    貼不予發給。嗣敬老福利生活津貼於97年10月1 日起整併於
    國民年金，國民年金法於是日實施，原告復檢送其退伍令再
    向被告申請，經被告審查後，以99年3 月12日保國三字第09
    910016440 號函復原告，以其係57年6 月18日以下士階退伍
    ，依陸海空軍士官服役條例核發一次退伍金在案，故依國民
    年金法第31條第1 項第2 款規定，不符合老年基本保證年金
    之請領資格，故不予發給國民年金保險老年基本保證年金（
    下稱原處分）。原告申請審議，內政部以99年5 月7 日台內
    國監字第0990063762號審定書，為申請審議駁回之審定。原
    告不服，提起訴願經決定駁回，遂提起本件行政訴訟。
二、本件原告主張：
（一）原告係依國防部88年6 月29日公告以及個別通知之信件，
      去辦理支領補助金。
（二）國防部海軍司令部雖函知原告有新臺幣（下同）2,880 元
      之退伍金，惟並未告知何時可去辦理，亦未有任何程序公
      告，原告並未領取該筆退伍金。原告向戶籍所在地國軍中
      壢財務組人員查詢，經其表示資料已銷毀，資料既已銷毀
      ，即不能證明原告已領退伍金，被告以原告已領取退伍金
      為由而駁回原告申請國民年金，顯有不當。
（三）另被告以原告已領取一次退伍金2,880 元，即不能申請老
      人福利金3,000元，亦不合比例。
（四）原告並聲明：
   1、訴願決定、爭議審定及原處分均撤銷。
   2、被告應依原告申請作成准自97年7 月起，按月發給原告老
      年基本保證年金3000元之處分。
   3、訴訟費用由被告負擔。
三、被告則以：
（一）依國民年金法第31條第1 項第2 款規定，領取軍人退休俸
      （終身生活補助費）、政務人員、公教人員、公營事業人
      員月退休（職）金或一次退休（職、伍）金者，不符合請
      領老年基本保證年金資格。另依內政部97年10月1 日台內
      社字第0970163225號函示略以，國軍士官退除制度，迨50
      年7 月1 日起施行「陸海空軍士官服役條例」後，始確定
      退伍金、退休俸支給標準。是以非依「陸海空軍士官服役
      條例」領取退伍金者，始非屬國民年金法第31條第1 項第
      2 款之排除對象。
（二）老年基本保證年金係政府為照顧老人生活所規劃實施之福
      利措施，列有排除適用對象之條款及財產限制，基本上不
      屬於人人皆可享有之普及式福利。本案經被告函詢國防部
      海軍司令部人事軍務處，據該部99年3 月4 日國海人管字
      第0990001666號函載，原告於57年6 月18日以下士階退伍
      ，依「陸海空軍士官服役條例」核發一次退伍金在案，依
      上開規定，不符請領資格，被告乃於99年3 月12日核定原
      告所請國民年金保險老年基本保證年金仍不予發給。原告
      不服被告核定循序申請審議及訴願，亦遭國民年金監理會
      審定駁回及行政院決定訴願駁回，足見原處分並無不當。
（三）被告並聲明：
   1、駁回原告之訴。
   2、訴訟費用由原告負擔。
四、本件如事實概要欄所述之事實，為兩造所不爭執，且有原告
    敬老福利生活津貼申請書、被告97年9 月3 日保受福字第09
    766388230 號函、被告99年3 月12日保國三字第0991001644
    0 號函、內政部99年5 月7 日台內國監字第0990063762號審
    定書、行政院99年7 月27日院臺訴字第0990100697號訴願決
    定書附於原處分卷可憑，應認屬實。
五、本院之判斷：
（一）按「訴願之管轄如左：…七、不服中央各部、會、行、處
      、局、署之行政處分者，向主管院提起訴願。八、不服中
      央各院之行政處分者，向原院提起訴願。」、「人民對於
      前條以外之中央或地方機關之行政處分提起訴願時，應按
      其管轄等級，比照前條之規定為之。訴願管轄，法律另有
      規定依其業務監督定之者，從其規定。」分別為訴願法第
      4 條第7 款、第8 款及第5 條所明定。是不服行政機關所
      為之處分而提起訴願時，除法律另有規定依其業務監督定
      之者從其規定外，應依訴願法第4 條及第5 條規定，決定
      受理訴願之機關。又訴願管轄有無錯誤，為行政法院依職
      權應調查之事項，法院如認定訴訟事件之訴願決定管轄錯
      誤，原告縱未指摘，法院亦得為撤銷訴願決定之判決。
（二）次按國民年金法第4 條規定：「本保險之業務由中央主管
      機關委託勞工保險局辨理，並為保險人。」勞工保險局組
      織條例第20條之2 規定：「本局為執行受委託辦理國民年
      金之承保受理、給付審理、財務及帳務、基金管理運用等
      相關業務，設國民年金業務處。」係以立法委託勞工保險
      局辦理國民年金保險業務，並授與國民年金保險人之法律
      地位。勞工保險局以保險人地位承辦國民年金保險，則就
      有關國民年金保險事項所為之核定，自以勞工保險局為原
      處分機關，並以中央主管機關內政部為訴願機關（最高行
      政法院93年5 月份庭長法官聯席會議決議參照），核先敘
      明。
（三）查國民年金法第5 條固規定，國民年金保險爭議事項，被
      保險人及受益人對保險人所為之核定案件發生爭議事項時
      ，應先申請審議，為訴願之先行程序。又依內政部國民年
      金監理會設置要點第1 點規定，國民年金監理會由內政部
      依內政部組織法第9 條規定設立，為內部單位。惟依國民
      年金爭議事項審議辦法第9 條規定，國民年金監理會為審
      議爭議事件，應由中央主管機關遴聘審議委員，以合議制
      方式審理。是國民年金保險審議事件雖係以內政部名義作
      成決定，且內政部訴願委員會與國民年金監理會均為內政
      部內部單位，然因其組成人員不同，故內政部國民年金監
      理會作成審議決定後，被保險人及受益人對審議決定如有
      不服，仍應向內政部訴願委員會提起訴願，由內政部訴願
      委員會依法作成訴願決定，並不影響行政監督之層級性(
      最高行政法院99年6 月份庭長法官聯席會議決議參照) 。
（四）經查，本件原告因不服被告所為原處分，循序申請審議及
      提起訴願，其訴願管轄機關揆諸前揭說明，應為內政部，
      詎內政部於收受原告訴願書後，未依前揭規定作成訴願決
      定，而以99年6 月14日台內國監字第0990112217號函（行
      政院案卷第1 頁參照）將之移送無訴願管轄權之行政院作
      成99年7 月27日院臺訴字第0990100697號訴願決定，應屬
      管轄錯誤，是原告訴請撤銷上開訴願決定，即屬有據，應
      予准許。本件應由內政部依本院法律見解，就原告訴願書
      及相關資料，依首揭訴願法規定自為訴願審議。至原告訴
      請撤銷原處分之實體上之主張，因本件訴願前置程序尚未
      完成，結論未定，尚無法逕為審酌，應待訴願結果後再為
      主張，併此敘明。
六、據上論結，本件原告之訴為有理由，爰依行政訴訟法第98條
    第1 項前段之規定，判決如主文。
中    華    民    國    99    年    10    月    21    日
                   臺北高等行政法院第三庭
                             審判長法  官  蕭惠芳
                                   法  官  林玫君
                                   法  官  劉穎怡
上為正本係照原本作成。
如不服本判決，應於送達後20日內，向本院提出上訴狀並表明上
訴理由，如於本判決宣示後送達前提起上訴者，應於判決送達後
20日內補提上訴理由書（須按他造人數附繕本）。
中    華    民    國    99    年    10    月    21    日
                                   書記官  林苑珍

司法院資訊處製作；財團法人民間司法改革基金會備份。
